臺灣桃園地方法院民事判決　　　　　　　　　　　　九十二年度簡上字第二一三號
　　上　訴　人　己○○
　　訴訟代理人　甲○○
　　被上訴人　　戊○○
　　訴訟代理人　丁○○
　　被上訴人　　乙○○○
右當事人間請求排除侵害事件，上訴人對於中華民國九十二年五月二十八日本院桃園
簡易庭九十二年度桃簡字第七００號第一審簡易判決提起上訴，經本院於民國九十三
年十月十四日言詞辯論終結，判決如左：
    主      文
原判決廢棄。
被上訴人戊○○應將坐落桃園縣桃園市○○路○段四二巷一二之一號旁如附圖Ａ所示
部分面積零點二九平方公尺之矮牆拆除，被上訴人乙○○○應將坐落該處如附圖Ｂ所
示部分面積零點二九平方公尺之矮牆及附圖Ｃ所示部分面積零點二二平方公尺之窗戶
及圍牆拆除。
第一、二審訴訟費用由被上訴人負擔。
    事      實
甲、上訴人方面：
  一、聲明：如主文所示。
  二、陳述：除與原審判決書所載相同者茲予引用外，補稱：
    (一)按「連通數個專有部分之走廊或樓梯，及其通往室外之通路或門廳；社區○○
      巷道、防火巷弄」者，為公寓大廈共用部分，不得獨立使用供做專有部分，並
      不得為約定專用部分，公寓大廈管理條例第七條第二款定有明文。準此，樓梯
      間、走廊通道等均應為當層住戶所共有，住戶不可據為私有。且依公寓大廈管
      理條例第十六條第二項前段規定：「住戶不得於私設通路、防火間隔、防火巷
      弄、．．．、樓梯間、共同走廊、防空避難設備等處所堆置雜物、設置柵欄、
      門扇或營業使用，或違規設置廣告物或私設路障及停車位侵占巷道妨礙出入」
      ，如果住戶違反，則可以依公寓大廈管理條例第四十九條第一項第四款之規定
      ，由直轄市、縣（市）主管機關處以罰鍰，並得令其限期改善。
    (二)除前開行政責任以外，公寓大廈之其他區分所有權人，對於公共設施均有所有
      權存在，無論平常是否有使用，也不論該公共設施位於何處，只要是該公共設
      施的共有人之一，都可依民法中關於所有權的規定主張其權利。而依最高法院
      五十一年度台上字第三四九五號判例所示：「共有，乃數人共同享受一所有權
      ，故各共有人本其所有權之作用，對於共有物之全部均有使用收益權。惟其使
      用收益權應按其應有部分而行使，不得損及他共有人之利益，若有侵害，則與
      侵害他人之所有權同。被侵害之他共有人，自得依侵權行為之規定，而行使其
      損害賠償請求權」，及依最高法院六十二年度台上字第一八０三號判例所示：
      「各共有人按其應有部分，對於共有物之全部雖有使用收益之權。惟共有人對
      共有物之特定部分使用收益，仍須徵得他共有人全體之同意，非謂共有人得對
      共有物之全部或任何一部有自由使用收益之權利。如共有人不顧他共有人之利
      益，而就共有物之全部或一部任意使用收益，即屬侵害他共有人之權利」，準
      此，被上訴人戊○○、乙○○○擅自占用屬於公共設施之走道，已損及其他共
      有人的權利，依前開判例說明，足認其他共有人得本於所有權之作用，訴請法
      院拆除其占用部分。
    (三)上訴人之房屋坐落於桃園縣桃園市○○路○段四二巷一二之一號（位於二樓，
      下稱系爭一二之一號房屋），惟自該屋通往電梯、樓梯及大門之同一樓層走道
      ，分別遭被上訴人戊○○所有如附圖Ａ所示部分之矮牆（占用面積零點二九平
      方公尺），及被上訴人乙○○○所有如附圖Ｂ所示部分之矮牆（占用面積零點
      二九平方公尺）、如附圖Ｃ所示部分之窗戶、圍牆（占用面積零點二二平方公
      尺）堵住，導致上訴人之房屋無法進出，經原審向桃園縣政府工務局調閱該大
      樓之建築原圖，顯示前開如附圖Ａ、Ｂ、Ｃ等部分均是蓋在走道上，不但侵害
      上訴人之權利，亦屬違章建築，上訴人自得基於共有人之地位請求被上訴人拆
      除前開矮牆、窗戶及圍牆。
  三、證據：援用原審之立證方法，另提出上訴人之桃園市○○段一三四地號土地登
      記謄本正本一份（本院卷第三七頁）為證。
乙、被上訴人方面：
  壹、被上訴人乙○○○方面：
  一、聲明：駁回上訴。
  二、陳述：除與原審判決書所載相同者茲予引用外，補稱：
    (一)公寓大廈管理條例為特別法，應較普通法優先適用，即使住戶未依設置目的及
      通常使用方法，使用共同部份，依該條例第九條第四項及第十條第二項規定，
      僅可由該大廈管理委員會訴請法院准命大廈共有人為必要之處置，上訴人既非
      管理委員會，其自行起訴請求屬當事人不適格。
    (二)如附圖Ｂ所示部分面積零點二九平方公尺之矮牆，及附圖Ｃ所示部分面積零點
      二二平方公尺之窗戶及圍牆，均為被上訴人乙○○○所有，且上開部分與被上
      訴人乙○○○所有坐落桃園縣桃園市○○路○段四二巷一八之一號房屋（位於
      二樓，下稱系爭一八之一號房屋）相連，不可分離，且係經由桃園縣政府核發
      建物使用執照在案，業依土地法規定完成單獨所有之所有權登記（保存登記）
      ，有土地及建物登記簿謄本可稽，並非登記為大廈共有之物，上訴人以大廈共
      有人之身分，將屬被上訴人單獨所有之物誤認為大廈共有之物，欲以共有之法
      律關係請求被上訴人乙○○○拆除附圖Ｂ、Ｃ所示之地上物，自為無理由。
    (三)又附圖Ｂ、Ｃ所示部分之陽台，業經被上訴人乙○○○依土地法規定由地政機
      關完成單獨所有之登記，依同法第四十三條規定，依本法所有之登記，有絕對
      之效力，無論先前或現在，其用途屬何種，縱使為公用之走道，亦因依法登記
      為被上訴人乙○○○單獨所有，所有權即屬於被上訴人，被上訴人自得以所有
      人之地位使用收益，在陽台上築起矮牆，並無妨害上訴人之權益，除非被上訴
      人乙○○○之所有權被撤銷，恢復該陽台為共有，上訴人始能主張共有之法律
      關係。
    (四)上訴人所有系爭一二之一號房屋，係其於八十五年十月二日依法院拍賣程序所
      購買，按法院實施之拍賣，與普通之買賣相同，買賣當時拍賣公告已詳細記載
      房屋現狀，當時該屋之出路通道係經由樓下房屋內打通之樓梯通行出外，別無
      出路，現今因一樓住戶於八十幾年間將二樓通行之樓梯以水泥封閉，致二樓房
      屋無路可行，上訴人於承購時即知悉有此瑕疵存在，仍然買入，此一瑕疵之危
      險，其應自行負責，或應另向其一樓之住戶力爭其原有通行權，始為正途。如
      今上訴人竟反向被上訴人提起訴訟，有權利濫用之嫌。
    (五)被上訴人乙○○○之房屋於七十幾年間建設公司完工交屋時，就已經築有如附
      圖Ｂ、Ｃ所示之矮牆、窗戶及圍牆，二十幾年來未曾變動，且整個社區均無人
      通行陽台的地方，上訴人自無權請求被上訴人乙○○○將之拆除。
  三、證據：援用原審之立證方法，另提出被上訴人乙○○○（單獨）所有之桃園市
      ○○段一三四之一地號土地登記謄本與同段三六七建號之建物登記謄本各一份
      （本院卷第八０、八一頁），桃園市○○段三九五建號（共用部分）建物登記
      謄本一份（本院卷第八二至八六頁），照片九張為證，另聲請傳訊證人丙○○
      、陳新梅、廖夏四妹（以上三人均為被上訴人鄰居）。
  貳、被上訴人戊○○方面：
  一、聲明：駁回上訴。
  二、陳述：除與原審判決書所載相同者茲予引用外，補稱：
      被上訴人戊○○所有坐落桃園縣桃園市○○路○段四二巷一四之一號房屋（位
      於二樓，下稱系爭一四之一號房屋），於當初建設公司交屋時就已經築有如附
      圖Ｃ所示部分之矮牆，二十幾年來未曾變動，整個社區均無人通行陽台的地方
      ，又上訴人並非代表該社區管理委員會，無權請求被上訴人戊○○拆除。
  三、證據：援用原審之立證方法，另提出被上訴人戊○○（單獨）所有之桃園市○○段一三四、一三四之一地號土地登記謄本各一份，及同段三三四建號之建物
      登記謄本一份（本院卷第七七至七九頁）為證。
    理      由
一、上訴人主張：其於八十五年十月二日買得系爭一二之一號房屋，惟欲進入該屋居
    色所有如附圖Ａ所示部分之矮牆（占用面積零點二九平方公尺），及被上訴人乙○○○所有如附圖Ｂ所示部分之矮牆（占用面積零點二九平方公尺）、如附圖Ｃ
    所示部分之窗戶、圍牆（占用面積零點二二平方公尺）堵住，導致上訴人之房屋
    無通道進出，而觀諸該大樓之建築原圖，顯示前開如附圖Ａ、Ｂ、Ｃ等部分均是
    蓋在屬於公共設施之走道上，不但侵害上訴人之權利，亦屬違章建築，上訴人自
    得基於共有人之地位請求被上訴人分別拆除前開矮牆、窗戶及圍牆等語。
二、被上訴人之抗辯如下：
  (一)被上訴人乙○○○辯稱：其所有如附圖Ｂ所示部分面積零點二九平方公尺之矮牆
    ，及附圖Ｃ所示部分面積零點二二平方公尺之窗戶及圍牆，均與其所有之房屋相
    連，不可分離，且係經由桃園縣政府核發建物使用執照在案，業依土地法規定完
    成單獨所有之所有權登記，非登記為大廈共有之物，上訴人以大廈共有人之身分
    ，將屬被上訴人單獨所有之物誤認為大廈共有之物，欲以共有之法律關係請求被
    上訴人乙○○○拆除附圖Ｂ、Ｃ所示之地上物，為無理由。且公寓大廈管理條例
    為特別法，應較普通法優先適用，即使住戶未依設置目的及通常使用方法，使用
    共同部份，依該條例第九條第四項及第十條第二項規定，僅可由該大廈管理委員
    會訴請法院准命大廈共有人為必要之處置，上訴人既非管理委員會，其自行起訴
    請求屬當事人不適格，且上訴人並非各該走道、陽台之所有人，亦無從本於所有
    權請求排除侵害。被上訴人乙○○○之房屋於七十幾年間建設公司完工交屋時，
    就已經築有如附圖Ｂ、Ｃ所示之矮牆、窗戶及圍牆，二十幾年來未曾變動，且整
    個社區均無人通行陽台的地方，上訴人自無權請求被上訴人乙○○○將之拆除等
    語。
  (二)被上訴人戊○○辯稱：其所有之系爭一四之一號房屋，於當初建設公司交屋時就
    已經築有如附圖Ｃ所示部分之矮牆，二十幾年來未曾變動，整個社區均無人通行
    陽台的地方，又上訴人並非代表該社區管理委員會，無權請求被上訴人戊○○拆
    除等語。
三、上訴人主張：其於八十五年十月二日買得系爭一二之一號房屋，嗣後發現該屋通
    往電梯、樓梯及大門之同一樓層走道，分別遭被上訴人戊○○所有如附圖Ａ所示
    部分之矮牆，及被上訴人乙○○○所有如附圖Ｂ所示部分之矮牆、如附圖Ｃ所示
    部分之窗戶、圍牆堵住，導致上訴人之房屋無法進出等情，為被上訴人所不爭執
    ，並經原審於九十一年四月十二日、同年十二月十日會同兩造至現場履勘屬實，
    有勘驗筆錄各一份在卷可憑（見原審卷第五五頁至第五八頁、第八六頁至第八八
    頁），足信為真實。
四、上訴人另主張：基於公寓大廈管理條例及民法關於共有之法律關係，請求被上訴
    人應分別將堵住上訴人出路之附圖Ａ、Ｂ、Ｃ所示部分拆除等語，則為被上訴人
    所否認，並各以前詞置辯，是以本件應審酌者厥為：(一)上訴人提起本件訴訟，當
    事人是否適格？(二)上訴人請求被上訴人分別將屬其所有如附圖Ａ、Ｂ、Ｃ所示部
    分拆除，有無理由？茲分論如下：
  (一)上訴人提起本件訴訟，具有當事人適格：
    按「住戶對共用部分之使用應依其設置目的及通常使用方法為之（第九條第二項
    ）」、「住戶違反第二項規定，管理負責人或管理委員會應予制止，並得按其性
    質請求各該主管機關或訴請法院為必要之處置。如有損害並得請求損害賠償（第
    九條第四項）」，又「共用部分、約定共用部分之修繕、管理、維護，由管理負
    責人或管理委員會為之（第十條第二項）」，以上為公寓大廈管理條例所明文規
    定。被上訴人雖據此辯稱：其等縱有違反共用部分之情形，但依公寓大廈管理條
    例之前開規定，應由管理委員會始有權起訴請求等語，惟查，前開公寓大廈管理
    條例之規定乃係針對公寓大廈之共用部分關於行政管理等事項，賦予管理委員會
    相關權限之規定，並非限制各住戶（共有人）之權利行使，且人民本有訴訟之權
    （參照憲法第十六條規定），就特定訴訟得以自己名義為原告或被告之資格，因
    而得受本案判決者，即為當事人適格，上訴人既為前開大廈之共有人，因就共有
    物之使用、管理事項主張權利，其當事人自屬適格，從而被上訴人之此部分辯解
    ，自屬無據。
  (二)上訴人請求被上訴人分別將屬其所有如附圖Ａ、Ｂ、Ｃ所示部分拆除，為有理由
    ：
    1.上訴人、被上訴人之各該系爭房屋，及如附圖Ａ、Ｂ、Ｃ所示部分，均位於桃
      園市○○段一三四地號、一三四之一地號土地上，而前開成功段一三四地號、
      一三四之一地號土地則為其上各大廈、建號所有人所共有一情，為兩造所不爭
      執，並有建物登記謄本（原審卷第一四頁及本院卷第七九頁、第八一頁）及前
      開成功段一三四地號、一三四之一地號土地登記謄本二份（本院卷第七七頁、
      第七八頁、第八０頁）在卷可憑，準此，足認上訴人、被上訴人均屬前開土地
      、大廈之共有人之一。
    2.按「公寓大廈共用部分不得獨立使用供做專有部分。其為下列各款者，並不得
      為約定專用部分：．．．二連通數個專有部分之走廊或樓梯，及其通往室外之
      通路或門廳；社區○○巷道、防火巷弄」，又所謂「共用部分」，乃指「指公
      寓大廈專有部分以外之其他部分及不屬專有之附屬建築物，而供共同使用者」
      ，以上分別為公寓大廈管理條例第七條第二款、第三條第四款所明定。經查，
      依兩造所居住大樓之建築原平面圖（原審卷第七二頁），顯示前開如附圖Ａ、
      Ｂ、Ｃ等部分均是蓋在走道上，此亦經原審履勘屬實（見原審卷第五六頁履勘
      筆錄），另鑑定證人即桃園縣政府工務局建設管理課職員簡宗達，於原審復具
      結證稱：依建築公司申請使用執照之竣工圖所示（附於原審卷第三八頁證物袋
      內），圖上所示二樓走道部分應為公共使用而非專用之陽台或露台部分，依該
      圖所示，左、右應各有一電梯、樓梯，現戊○○部分於走道加砌一磚造矮牆，
      致原告無法通達公共樓梯，乙○○○部分依圖上所示走道部分，加砌一磚造矮
      牆、一磚造水泥牆（有窗戶），致原告無法通達公用樓梯、電梯。．．．建物
      之公用及專用部分，係依建商提供之竣工圖為標準，該圖（竣工圖）表示建商
      已依原始設計施工完畢申請使用執照。依現況判斷，該建物所加砌之矮牆，應
      係建商於領得使用執照後另行加砌，導致原告無法利用公共樓梯、電梯及走道
      通達其房屋等語（見原審卷第五七、五八頁筆錄），準此，足認被上訴人乙○○○所有之附圖Ｂ、Ｃ部分及被上訴人戊○○所有之附圖Ａ部分，均位於該大
      廈原應屬共用部分（走道）之位置，核諸前開說明，已屬違反公寓大廈管理條
      例之相關規定，再者，因前開走道依其建築設計及登記之用途，係屬集合式住
      宅大廈之共同使用部分，乃連通大廈之專有部分，及樓、電梯間通往室外之通
      道，各住戶不得妨礙其出入，從而依該條例第十六條第二項前段、第四十九條
      第一項第四款之規定，被上訴人之前開情形本得由各該主管機關處以罰鍰並令
      其限期改善。
    3.再按，「各共有人按其應有部分，對於共有物之全部雖有使用收益之權。惟共
      有人對共有物之特定部分使用收益，仍須徵得他共人有全體之同意，非謂共有
      人得對共有物之全部或任何一部有自由使用收益之權利。如共有人不顧他共有
      人之利益，而就共有物之全部或一部任意使用收益，即屬侵害他共有人之權利
      」，此有最高法院六十二年度台上字第一八０三號判例可資參照。本件兩造均
      為該大樓所占用土地及共用部分之共有人，而被上訴人未經其他共有人全體之
      同意，設置如附圖Ａ、Ｂ、Ｃ所示部分之地上物，將上訴人房屋通往電梯、樓
      梯及大門之走道完全堵住，致上訴人無法通行，自屬侵害上訴人及其他共有人
      之權利，核諸前開說明，上訴人依據共有之法律關係，請求被上訴人戊○○應
      將如附圖Ａ所示部分之矮牆、被上訴人乙○○○應將如附圖Ｂ所示部分之矮牆
      及附圖Ｃ所示部分之窗戶及圍牆拆除，自為有理由。
    4.被上訴人另辯稱：附圖Ａ、Ｂ、Ｃ所示部分之地上物，係位於其等私有土地上
      ，在其所有權遭撤銷前，上訴人不得請求拆除一節，惟查，前開附圖Ａ、Ｂ、
      Ｃ部分乃分別位於桃園市○○段三三四建號及三九五建號內，此有桃園縣桃園
      地政事務所九十二年三月二十七日函文及檢附之建物複丈結果圖各一份（原審
      卷第一一六頁至第一一八頁），及建物登記謄本二份（本院卷第七九頁、第八
      二頁）分別在卷可憑。觀諸前開三九五建號之建物登記謄本，乃明確記載為「
      共用部分」，另三三四建號之建物登記謄本內，亦記載「共同使用部分：成功
      段三九五建號」，從而足認前開附圖Ａ、Ｂ、Ｃ部分之坐落位置確屬共同使用
      部分，是以被上訴人之前開辯解，尚難憑採。
    5.被上訴人另辯稱：該社區住戶無人通行陽台，又上訴人應向其一樓住戶請求按
      原通行方式通行等語，並舉本院依其聲請而傳喚之證人丙○○、陳新梅、廖夏
      四妹所為證詞為證，惟查，被上訴人所述之前開情形，均不影響上訴人所有系
      爭房屋之出入通行權遭被上訴人所有如附圖Ａ、Ｂ、Ｃ所示部分地上物堵住而
      受有侵害之事實，從而，上訴人本得依法請求被上訴人將前開地上物拆除，被
      上訴人之前開辯解及證人丙○○、陳新梅、廖夏四妹之證詞，均與本件判決之
      結果不生影響，附此敘明。
五、綜上所述，上訴人本於共有之法律關係，請求被上訴人戊○○應將如附圖Ａ所示
    部分面積零點二九平方公尺之矮牆拆除，被上訴人乙○○○應將如附圖Ｂ所示部
    分面積零點二九平方公尺之矮牆及附圖Ｃ所示部分面積零點二二平方公尺之窗戶
    及圍牆拆除，於法有據，應予准許。原審為上訴人敗訴之判決，尚有未洽，上訴
    意旨指摘原判決不當，求予廢棄改判，為有理由。爰由本院予以廢棄改判，如主
    文第二項所示。
六、據上論結，本件上訴為有理由，依民事訴訟法第四百三十六條之一第三項、第四
    百五十條、第七十八條、第八十五條第一項前段、第四百六十三條，判決如主文
    。
中　　　華　　　民　　　國　　九十三　　年　　　十一　　  月　　  二　　日
                                臺灣桃園地方法院民事第三庭
                                        審判長法官  潘進柳
                                        法　　　官  林雯娟
                                        法　　　官　周玉
右為正本係照原本作成。
不得上訴。
中　　　華　　　民　　　國　　九十三　　年　　　十一　　  月　　  二　　日
                                        書　記　官　張簡純靜
